臺灣高等法院高雄分院刑事判決　　　　　　　　　九十二年度上訴字第一九三八號
　　上　訴　人
　　即　被　告　甲○○○
右上訴人因偽造文書等案件，不服臺灣高雄地方法院九十二年度訴字第八二四號中華
民國九十二年九月四日第一審判決（起訴案號：臺灣高雄地方法院檢察署九十二年度
偵字第一七五八號），提起上訴，本院判決如左：
      主  文
原判決撤銷。
甲○○○連續意圖為自己不法之所有，以詐術使人將本人之物交付，處有期徒刑貳年
。
      事  實
一、甲○○○自民國八十六年九月三日起，自任會首，先後於其原位於高雄市左營區
    ○○○路六十七號之住處，召集如附表編號一至四所示之民間互助會四組，開標
    地點均為其上開住處。詎甲○○○竟意圖為自己不法之所有，並基於概括之犯意
    ，自八十六年十月間某日起至八十八年十二月間某日止，趁前開互助會會員彼此
    不認識之機會，於前揭互助會開標之際，施用詐術，向活會會員誆稱本次會由某
    人（只以偏名稱呼）以某金額得標之方式，就附表編號一至四所示之互助會，冒
    標各有十一會、八會、七會、七會之多，致使其他活會會員誤認由該未到場之會
    員得標而陷於錯誤，並交付會款予會首甲○○○（甲○○○詐得互助會款為各該
    次會款扣除標息乘以活會會員之金額），嗣因甲○○○因無力繳付其所冒標之互
    助會會款，而於八十九年一月間通知上開互助會會員止會，經互助會會員陳郭
    雲、郭珍、戊○○、乙○○、丁○○、丙○○○等人核算上開互助會活會、死
    會之數目及差額，始得知上情。
二、案經陳郭雲、郭珍、戊○○、乙○○、丁○○、丙○○○等人告發由臺灣高
    雄地方法院檢察署檢察官偵查起訴。
      理  由
一、訊據被告甲○○○固坦承有於附表所示之時地，召集如附表編號一至四所示之互
    助會四組，且上開四組互助會均係於八十九年元旦宣佈止會，並有冒標及積欠上
    開互助會活會會員之會款等情，然矢口否認有詐欺犯行，辯稱：伊係投資養殖業
    失敗，而將伊所有之房地產抵押貸款以清償當初從事養殖業貸款之利息，惟因房
    地產景氣差而賣不出去，惟其貸款之利息復無法繳付，始導致互助會倒會云云。
二、經查被告於本院審理中坦承有冒標犯行，惟被告自警訊、偵查、原審至本院審理
    時，均未提出其擔任會首所製作記載各次得標會員、金額之互助會名單以供查證
    ，而告訴人提出之互助會員名單，並無完整記載各會次由何人得標及得標金額，
    而經原審傳訊互助會會員到庭說明，然或因互助會員經傳喚未到，或無詳細年籍
    住所資料足供傳訊，致會員未能全數到院作證，惟被告止會後，曾與會員代表間
    結算，確認被告積欠會員會款金額，並書立債權轉讓協議書等為憑，該核算表自
    得做為認定被告冒標之佐證，且查：
（一）編號一之互助會：八十六年九月三日起會，每會二萬元，每二、五、八、十一
      月之十八日加開一次，故至八十九年元旦止會時，應尚有活會會員十五會，惟
      證人戊○○證稱以其本人及清河、菊江、玲慧名義參與編號一之互助會共四
      會，在被告止會時，尚有三會活會（原審卷第七十頁）；證人郭葉證述伊
      與家人（包括父親郭順、弟弟神洲、銘俊、姐姐雲）參加五會，止會時尚有
      四活會（原審卷第七十五頁）；證人曾信志證述伊有參加二會，止會時均為
      活會等語（原審卷第七九頁）；證人丙○○○證述：伊參加一會，止會時為
      活會等語（原審卷第八十頁）；證人王萬居證述伊參加一會，止會時為活會
      等語（原審卷第八三頁），陳嘉琪即會員陳信宏之女證述：伊與其父陳信宏
      共參加三會，止會時尚餘二活會（原審卷第八五頁），證人黃義發證述伊與
      其母、弟（黃陳白春、黃義興）共參加三會，止會時餘一活會等語（原審卷第
      一三０頁），證人李柳金桃證述伊參加一會，止會時為活會等語（惟證人係
      與家人「再發」、「月仔」、「秀霞」、「香仔」、「芬仔」、「惠仔」等人
      共同跟會，於止會時，附表編號一之會尚餘一活會）（詳原審卷第一二九頁、
      第一五四頁）；證人黃裕婷（原名黃麗華）證述伊與其母黃李玉葉共參加二
      會，止會時二會均活會等語（原審卷第一三五頁），證人黃朝諒證述伊與其
      大舅子林華容共參加三會，止會時尚餘一活會等語（原審院卷第一三七頁）；
      此外，依核算表上所載，未到庭之活會會員，尚有文仔、許秀枝、李彥樺、秀
      英、謝正義、百宏各一會活會、邱裕盛二活會；足證編號一之活會會員尚有二
      十六會活會，故就編號一之互助會，被告有冒標十一會甚明。
（二）編號二之互助會：自八十六年十一月十日起會，每月十日開標，採內標制，逢
      一、四、七、十月之二十五日加標一會，共五十二會，至八十九年元旦止會時
      止，應尚餘活會十八會，惟證人戊○○證述伊以配偶（清河）、公公（天才
      ）之名義參加二會，在被告止會時，均為活會等語（原審卷第七十一頁）；
      證人郭葉證述伊以其本人及姊、弟、妹即居生、雲、琴、珍共參加五
      會，止會時尚有四會活會等語（原審卷第七六頁）；證人乙○○證述：伊有
      參加附表編號二之互助會二會（會單上記載柯太太），止會時均為活會等語（
      原審卷第八六頁）；證人彭嗣忠證述：伊與其介紹之隋先生有參加附表編號
      二之互助會各一會，止會時均為活會等語（原審卷第八六頁）；證人劉何玉
      女（即何佳惠）證述伊有參加一會，止會時為活會等語（原審卷第八七頁）；
      證人陳秋月證述：伊有以配偶吉市之名義參加附表編號二之互助會二會，止
      會時均為活會等語（詳原審卷第八九頁），其中就附表編號二之互助會單中雖
      僅載有吉市為一會，惟證人陳秋月於該會止會前，均係繳二會之會錢，已據證
      人陳秋月證稱在卷（本院卷第八八、八九頁），且核算表之金額亦係以二會之
      金額核算，又證人黃吉市亦證述同上（詳本院卷第一三八、一三九頁），是證
      人陳秋月上開證述，可信為真實；證人黃陳白春證述伊參加二會（以其子黃
      義發、黃義興名義）止會時均為活會等語（詳原審卷第九○頁）；證人徐義
      源證述：伊有參加附表編號二互助會，止會時尚有一會活會等語（原審卷第一
      三四頁）；證人黃裕婷、黃李玉葉證述伊各參加一會，止會時均是活會等語
      （詳原審卷第一三五頁）；另核算表上，證人王玉英雖記載為活會，惟王玉英
      於原審供稱此會是死會（七十七頁）等語，是核算表此部分記載尚難採信，此
      外核算表上，未到庭做證之會員部分，尚餘有秀菊、百宏、鄭玉欣、式容、清
      花、美燕各一會活會，秀英二會活會；至於核算表所載梅花部分，雖為活會，
      惟互助會單上並無梅花之名，且參諸前揭所述，吉市有二會活會，會單上只
      記載一會，此部分應即為吉市活會而誤載，綜上所述，此部分卻有二十六會活
      會，被告顯有冒標八會，堪予認定。
（三）編號三之互助會，自八十六年十二月八日起會，每月八日開標，共四十六會，
      採內標制，逢二、五、八、十一月之二十三日加標一會。至八十九年元旦止會
      時，應尚餘十三會，惟證人戊○○證述：伊參加二會（淑雲、清河名義），
      被告止會時均為活會（原審卷第七十一頁）等語；證人郭葉證述：伊與家
      人參加五會（郭順、雲、琴、珍、葉），被告止會時，尚有四會活會
      等語（原審卷第七六頁）；證人曾信志證述伊參加二會，止會時均為活會等
      語（原審卷第七九頁）；證人黃陳白春證述伊參加二會（黃陳白春、黃義發
      ），止會時尚有一會活會等語（原審卷第九一頁）；證人林曾長春證述：伊
      有參加一會，止會時為活會等語（原審卷第一三二頁）；證人江歐來好證述
      伊參加一會，止會時為活會等語（原審卷第一三三頁）；證人黃裕婷證述伊
      參加一會，止會時是活會等語（原審卷第一三五頁）；證人劉傑證述伊參加
      二會，止會時尚餘一活會等語（原審卷第一四○頁）；至於證人黃朝諒、丁○○雖稱伊忘記幾會活會、幾會死會，但由核算表中所載，證人黃朝諒尚餘一活
      會，丁○○尚有三會活會；此外未到庭會員中尚有活會會員再發、月仔、李彥
      樺各一會；綜上所述，本會活會尚有二十會活會，被告有冒標七會堪予認定。
（四）編號四之互助會，自八十七年九月六日起會，每月六日開標，採內標制，共四
      十三會，每逢二、五、八、十一月之二十一日加開一會，至八十九年元旦止，
      尚有二十二會活會，惟證人戊○○證述：伊參加二會（以天才、清河名義）
      ，止會時均為活會等語（原審卷第七一頁）；證人郭葉證述伊參加五會（
      郭順、雲、葉、琴、居生），止會時有四會活會等語（原審卷第七六頁
      ）；證人王玉英證述伊參加二會，止會時均為活會等語（詳原審卷第七八頁
      ）；證人王萬居證述伊參加一會，止會時為活會等語（原審卷第八三頁）；
      證人陳嘉琪證述伊與其父陳信宏有參加附表編號四之互助會三會，止會時，
      尚餘一活會等語（原審卷第八五頁）；證人陳秋月證述伊以吉市之名義參加
      二會，止會時均為活會等語（詳原審卷第八九頁）；證人徐義源證述伊參加
      一會，止會時活會等語（原審卷第一三四頁）；證人黃李玉葉證述伊參加一
      會，止會時是活會等語（原審卷第一三六頁）；至於證人丁○○雖證述伊已不
      清楚死會、活會等語，惟核算表上丁○○有四會活會，此外尚有未到庭活會會
      員菜美、志裕、謝純美、月仔、香仔、芬仔、惠仔、鄭玉欣各一會，邱裕盛、
      敏琴各二會活會等情，被告有冒標八會堪予認定。
三、至於被告詐欺時間及所得金額部分，因冒標之時間及標金利息，除被告供述均已
    不記得等語外，其餘到庭之證人亦證稱不清楚等語，故前開冒標之時間，僅足認
    定係於附表編號一至四所示之互助會期間即八十六年十月間起（係由最早之附表
    編號一互助會之八十六年十月間開始，因該互助會首會由會首取得，故無冒標之
    可能）至被告止會時止即八十八年十二月間止，另詐欺金額部分，則為被告冒標
    該次，以該會金額扣除標息後，乘以各活會會員所得，即：（約定每會金額－冒
    標標息）×該會次活會會員人數＝該次冒標所得金額。綜上所述，被告於八十六
    年十月間起至八十八年十二月間止，連續冒用其他會員之名義，詐得互助會款之
    詐欺犯行，洵堪認定。
四、核被告所為，係犯刑法第三百三十九條第一項之詐欺罪。又被告每次冒標詐取多
    數活會會員會款，係一行為而侵害上開活會會員之財產法益，乃為一行為觸犯數
    罪名，為想像競合犯，應從一重詐欺取財罪處斷。另被告先後多次冒用不詳會員
    之名義標得互助會，致使其他活會會員陷於錯誤，而交付會款予被告之行為，時
    間緊接，方法相同，觸犯構成要件相同之罪，顯係基於概括犯意為之，為連續犯
    ，應依刑法第五十六條之規定，以一罪論，並加重其刑。
五、原審為被告論罪科刑之判決，固非無見，惟被告就附表編號一之冒標會數為十一
    會，原審認定為十會，另附表編號二部分為八會，原審認定為七會，即有未當。
    被告上訴意旨，以原審量刑過重為由，指摘原判決不當，固無理由。惟原判決既
    有前開可議之處，自應予撤銷改判。爰審酌被告冒用他人名義標得會款，破壞經
    濟秩序，行為殊不足取，且犯後矢口否認犯行，難認有悔悟之意，雖其分別簽發
    本票予各活會會員，然迄未兌現，有本票數紙在卷可稽（詳原審卷第一五七至一
    五九頁），並參酌被告並無前科紀錄，有臺灣高等法院被告全國前案紀錄表附卷
    可稽，及本件詐欺所得之金額等一切情狀，仍如原審量處如主文所示之刑，以資
    懲儆。
六、公訴意旨另以：被告另於八十八年八月二日自任會首，又召集如附表編號五所示
    之互助會一組，於該會開始至被告於八十八年十二月間止會止，亦有冒用他人名
    義冒標之情事，因認被告另涉有刑法第三百三十九條第一項之詐欺取財罪嫌等語
    。惟查：附表編號五之互助會，至被告止會時，已開六會（含加標），此有會單
    一紙在卷可稽（詳發查卷第一○頁），而由上述到庭證人之證述，尚無證據足認
    被告有何冒標之情形，另由經被告簽名核對之核算表得知，該會確有「麗英」、
    「靖殷」、「聖美」、「麗帆」、「文仔」、「玉英」等六人為死會，此有核算
    表二份在卷可憑（詳本院卷第一五一、一五二、一五三頁），核與該互助會單所
    載各會員之情形相符，是附表編號五所示之互助會，尚無證據足認被告有冒標之
    情事，此外復查無其他積極證據足認被告有公訴人所指之前揭犯行，本應為無罪
    判決之諭知，惟公訴人認此部分與前開有罪部分，有連續犯之裁判上一罪之關係
    ，爰不另為無罪之諭知。
七、公訴意旨復認：被告除就附表所示之互助會有冒用他人名義標得會款之詐欺行為
    外，尚有於開標時於標單上偽造不詳活會會員之簽名署押，並填具標金利息後，
    持以行使而標取互助會會款之行為，因認被告另涉有刑法第二百十六條、第二百
    二十條第一項、第二百十條行使偽造準私文書之犯嫌等語。公訴人認被告涉有右
    揭犯行，係以被告坦承附表所示之互助會係以填寫標單之方式來參與投標等情，
    即進而推論被告涉有前揭犯行，惟訊據被告則堅決否認有偽造準私文書之犯行，
    辯稱：伊從未偽造標單等語。經查：
（一）按民間互助會之標單，依習慣須填寫一定之金額及會員之姓名或其代號，始足
      以表示係某會員製作之標單，如僅在標單上填寫金額，而未書寫標會者之姓名
      或其代號者，從該標單形式上觀之，僅足以表示標會者所欲投標之金額，尚不
      足以表示標會者名義之證明，亦即並無冒用他人名義可言，尚難論以偽造準私
      文書罪，最高法院九十年度台上字第二五七五號判決意旨參照。
（二）本案除未查扣任何被告偽造之標單外，另證人即互助會員丁○○及劉何玉女均
      到庭結證稱：伊有參加過開標，每次標會時，到場標會的會員僅將標金利息填
      寫在標單上，並未寫上名字等語（詳本院卷第六八、八七頁）；此外，證人即
      互助會員郭葉、王玉英、曾信志、丙○○○、王萬居、陳嘉琪、劉何玉女、
      陳秋月、林曾長春、江歐來好等人均僅證述：開標時曾發現被告利用接聽電話
      後，即告知某會員得標，到場會員問被告何人得標，被告卻不肯說；或繳會錢
      時，詢問被告何人得標，被告卻不告知等語（詳原審卷第七二、七七、七九、
      八○、八三、八五、八七、八八、一三二、一三三頁），並未確實發現被告有
      以偽填標單之方式，冒標附表所示之互助會，本院審酌上情，認為此部分之公
      訴意旨，尚難採信。此外復查無其他積極證據足認被告有行使偽造準私文書之
      犯行，自屬不能證明其犯罪，本應為無罪判決之諭知，惟公訴人認此部分與前
      開論罪科刑之有罪部分，有牽連犯之裁判上一罪之關係，爰不另為無罪之諭知
      ，併此敘明。
據上論結，應依刑事訴訟法第三百六十九條第一項前段、第三百六十四條、第二百九
十九條第一項前段，刑法第五十六條、第三百三十九條第一項、第五十五條，罰金罰
鍰提高標準條例第一條前段，判決如主文。
本案經檢察官陳新慶到庭執行職務。
中      華      民      國    九十三    年      一      月     十九     日
                              臺灣高等法院高雄分院刑事第五庭
                                  審判長法官  吳水木
                                        法官  洪慶鐘
                                        法官  趙文淵
右正本證明與原本無異。
被告不得上訴。
檢察官如不服本判決應於收受本判決後十日內向本院提出上訴書狀，其未述上訴理
由者，並得於提起上訴後十日內向本院補提理由書狀（均須按他造當事人之人數附繕
本)「切勿逕送上級法院」。
                                      書記官  吳新貞
中      華      民      國    九十三    年      一      月    二十七    日
附錄本判決論罪法條：
刑法第三百三十九條第一項
意圖為自己或第三人不法之所有，以詐術使人將本人或第三人之物交付者，處五年以
下有期徒刑、拘役或科或併科一千元以下罰金。
附表：
┌──┬───────────┬──────┬──────┬───────
│編號│    會          期    │會款(新台幣)│會員(不含會 │備   考
│    │                      │            │首）        │
├──┼───────────┼──────┼──────┼───────
│一  │自八十六年九月三日起會│二萬元。    │五十二會。  │至被告於八十九
│    │，每月三日開標，採內標│            │            │年初止會時（開
│    │制，逢二、五、八、十一│            │            │標至八十八年十
│    │月之十八日加標一會。  │            │            │二月份），已開
│    │                      │            │            │三十七會，尚餘
│    │                      │            │            │十五會未開。
│    │                      │            │            │
│    │                      │            │            │
├──┼───────────┼──────┼──────┼───────
│二  │自八十六年十一月十日起│一萬元。    │五十二會。  │至被告於八十九
│    │會，每月十日開標，採內│            │            │年初止會時（開
│    │標制，逢一、四、七、十││            │標至八十八年十
│    │月之二十五日加標一會。│            │            │二月份），已開
│    │                      │            │            │三十四會，尚餘
│    │                      │            │            │十八會未開。
│    │                      │            │            │
│    │                      │            │            │
│    │                      │            │            │
│    │                      │            │            │
│    │                      │            │            │
├──┼───────────┼──────┼──────┼───────
│三  │自八十六年十二月八日起│二萬元。    │四十六會。  │至被告於八十九
│    │會，每月八日開標，採內│            │            │年初止會時（開
│    │標制，逢二、五、八、十│            │            │標至八十八年十
│    │一月之二十三日加標一會│            │            │二月份），已開
│  │。                    │            │            │三十三會，尚餘
│    │                      │            │            │十三會未開。
│    │                      │            │            │
│    │                      │            │            │
│    │                      │            │            │
│    │                      │            │            │
│    │                      │            │            │
├──┼───────────┼──────┼──────┼───────
│四  │自八十七年七月六日起會│二萬元。    │四十三會。  │至被告於八十九
│    │，每月六日開標，採內標│            │            │年初止會時（開
│    │制，逢二、五、八、十一│            │            │標至八十八年十
│    │月之二十一日加標一會。│            │            │二月份），已開
│    │                      │            │            │二十一會，尚餘
│    │                      │    │            │二十二會未開。
│    │                      │            │            │
│    │                      │            │            │
│    │                      │            │            │
│    │                      │            │            │
│    │                      │            │            │
│    │                      │            │            │
├──┼───────────┼──────┼──────┼───────
│五  │自八十八年八月二日起會│一萬元。    │四十六會。  │至被告於八十九
│    │，每月二日開標，採內標│            │            │年初止會時（開
│    │制，逢一、四、七、十月│            │            │標至八十八年十
│    │之十七日加標一會。    │            │            │二月份），已開
│    │                      │            │            │六會，尚餘四十
│    │                      │            │            │會未開。
│    │                      │            │            │
│    │                      │            │            │
│    │                      │            │            │
│    │                      │            │            │
│    │                      │            │            │
│    │                      │            │            │
└──┴───────────┴──────┴──────┴───────
